ACORDAO-COMPLETO-2453385

ACÓRDÃO 78/2021 ATA 1/2021 - PRIMEIRA CÂMARA

VISTOS, relatados e discutidos estes autos de embargos de declaração opostos por Eloiza Aparecida Andrade Antunes de Oliveira contra o Acórdão 9341/2020-TCU-Primeira Câmara:
ACORDAM os Ministros do Tribunal de Contas da União, reunidos em sessão da Primeira Câmara, ante as razões expostas pelo relator, em:
9.1. conhecer dos embargos de declaração para, no mérito, rejeitá-los;
9.2. dar ciência dessa deliberação a embargante.

Embargos de declaração opostos contra acórdão que negou provimento ao recurso de reconsideração interposto contra decisão que condenou a embargante a ressarcir dano decorrente da execução irregular de convênio

Primeira Câmara

Ministério do Trabalho e Emprego (MTE); Secretaria de Estado do Emprego e Relações do Trabalho (Sert/SP).

3. Interessados/Responsáveis/Recorrentes:
3.1. Responsáveis: Eloiza Aparecida Andrade Antunes de Oliveira (XXX.332.618-XX); Fundação Educacional e Cultural de Caraguatatuba/SP - Fundacc (67.652.750/0001-19)
3.2. Recorrente: Eloiza Aparecida Andrade Antunes de Oliveira (XXX.332.618-XX).

13.1. Ministros presentes: Benjamin Zymler (na Presidência), Walton Alencar Rodrigues (Relator), Vital do Rêgo e Jorge Oliveira.
13.2. Ministro-Substituto presente: Weder de Oliveira.

FUNDAÇÃO EDUCACIONAL E CULTURAL DE CARAGUATATUBA - FUNDACC

WALTON ALENCAR RODRIGUES

Ministro Walton Alencar Rodrigues.

Trata-se de embargos de declaração opostos por Eloiza Aparecida Andrade Antunes de Oliveira contra o Acórdão 9341/2020-TCU-Primeira Câmara nos seguintes termos (peça 87) :
ELOIZA APARECIDA ANDRADE ANTUNES DE OLIVEIRA, já qualificada nos autos supracitados de Tomada de Contas, vem à presença de V. Exa., opor EMBARGOS DE DECLARAÇÃO, conforme passa a expor:
O v. acórdão concluiu que o débito apurado não está fulminado por prescrição, ressalvada eventual manifestação em sentido contrário do STF (tema 899 da repercussão geral) que venha a ser externada antes da respectiva quitação levada a termo espontaneamente ou por meio de execução forçada.
É relevante destacar que o Supremo Tribunal Federal, em acórdão ainda pendente de publicação, por unanimidade, decidiu a repercussão geral no RE 636886 e definiu a seguinte tese para o Tema 899:
"É prescritivel a pretensão de ressarcimento ao erário fundada em decisão de Tribunal de Contas".
No procedimento instaurado pelo TCU, não se imputa a existência de ato de improbidade, nem tampouco se abre a possibilidade do fiscalizado defender-se, com todas as garantias do devido processo judicial, no sentido de eximir-se de dolo ou mesmo culpa.
Em face da segurança jurídica, portanto, nosso ordenamento jurídico afasta a imprescritibilidade das ações civis patrimoniais, quanto mais, na presente hipótese onde o título executivo foi formado perante a Corte de Contas, sem a realização do devido processo legal perante órgão do Poder Judiciário.
Desse modo, não há que se falar em imprescritibilidade, aplicando-se, integralmente, o disposto no artigo 174 do Código Tributário Nacional c/c art. 40 da Lei 6.830/1980, que rege a Execução Fiscal e fixa em cinco anos, respectivamente, o prazo para a cobrança do crédito fiscal e para a declaração da prescrição intercorrente.
Então, se na fase judicial correspondente à execução fiscal do acórdão do TCU incide a prescrição prevista no CTN e na Lei de Execução Fiscal, na linha da tese definida pelo Tema 899/STF , na fase administrativa, qual seja, na que antecede a formação propriamente dita desse titulo com eficácia executiva - o acórdão do TCU -, igualmente, incide prazo de prescrição. Significa dizer que se há um prazo prescricional na fase judicial para a execução do título - acórdão do TCU com eficácia executiva -, por conseguinte, há um prazo prescricional para a formação desse mesmo título.
A solução jurídica acerca da prescrição aplicável na fase administrativa foi oferecida pelo Ministro Ricardo Lewandowski na decisão concessiva da liminar que suspendeu a eficácia do Acórdão 3.506/2016-TCU/P Câmara.
Com efeito, considerando que na Lei Orgânica do TCU não há previsão de prazo prescricional para o julgamento pela Corte de procedimento de Tomada de Contas Especial-TCE, amparado em precedente do Supremo Tribunal Federal ( MS 32.201/DF, Rel. Min. Roberto Barroso) , decidiu o Ministro Ricardo Lewandowski que se aplica para essa fase administrativa o prazo prescricional previsto na Lei 9.873/99.
Tem-se que o Convênio SERT/SINE 141/99 foi assinado em 22/11/1999. Então o termo a quo da prescrição na fase administrativa foi a data de 22/11/1999.
Consta que em 05/02/2006, a embargante foi notificada para apresentar documentos com vistas a instruir a correspondente Tomada de Contas Especial.
Portanto, em 05/02/2006 ocorreu a interrupção do prazo de prescrição, reiniciando novo curso de 5 anos, com término em 05/02/2011.
"Art. lo -A. Constituído definitivamente o crédito não tributário, após o término regular do processo administrativo, prescreve em 5 (cinco) anos a ação de execução da administração pública federal relativa a crédito decorrente da aplicação de multa por infração à legislação em vigor.
Art. 2o -A. Interrompe-se o prazo prescricional da ação executória
I - pelo despacho do juiz que ordenar a citação em execução fiscal;
II - pelo protesto judicial;
III - por qualquer ato judicial que constitua em mora o devedor;
IV - por qualquer ato inequívoco, ainda que extrajudicial, que importe em reconhecimento do débito pelo devedor;
V - por qualquer ato inequívoco que importe em manifestação expressa de tentativa de solução conciliatória no âmbito interno da administração pública federal."
Porém, somente em 2020, a embargante foi notificada, no contexto da Tomada de Contas Especial, levada a efeito pelo Ministério do Trabalho.
Diante disso, é forçoso concluir ter se operado a prescrição da pretensão com vistas ao ressarcimento decorrente do Convênio SERT/SINE 141/99.
Sobre o prazo prescricional aplicável, deve ser mencionado que a Primeira Turma do Supremo Tribunal Federal entendeu que "a prescrição da pretensão punitiva do TCU regulada integralmente pela Lei n° 9.873/1999, seja em razão da interpretação caneta e da aplicação direta desta lei, seja por analogia" (MS 32.201/DF, Rel. Min. Roberto Barroso) . 
Nessa direção, transcreve-se o art. 1° da Lei 9.873/1999, o qual estabelece que "prescreve em cinco anos a ação punitiva da Administração Pública Federal, direta e indireta, no exercício do poder de polícia, objetivando apurar infração à legislação em vigor, contados da data da prática do ato ou, no caso de infração permanente ou continuada, do dia em que tiver cessado".
Assim, faz-se necessário levar em consideração que os fatos objeto da apuração conduzida pela Corte de Contas remontam aos anos de 1999 e 2000.
Ocorre que a embargante foi cientificada em 2006, por meio do relatório elaborado pela comissão de tomada de contas especial.
Nesses termos, de acordo com a Lei 9.873/1999, a pretensão sancionatória do TCU, em relação aos atos praticados pela embargante prescreveu 5 anos após o término da execução do convênio Sert/Sine 141/1999.
Ante o exposto, requer sejam acolhidos os embargos de declaração para sanar a contradição quanto ao reconhecimento da prescrição, haja vista a tese firmada pelo STF e o reconhecimento da aplicabilidade da Lei n. 9.873/99.

Dayana Márcia Dias Mendonça OAB/SP 217.148

Procurador Sergio Ricardo Costa Caribé.

TOMADA DE CONTAS ESPECIAL. CONVÊNIO. QUALIFICAÇÃO PROFISSIONAL. CONTAS IRREGULARES. DÉBITO. RECURSO DE RECONSIDERAÇÃO. CONHECIMENTO. NÃO PROVIMENTO. EMBARGOS DE DECLARAÇÃO. CONHECIMENTO. REJEIÇÃO.

TOMADA DE CONTAS ESPECIAL (TCE)

Secretaria de Recursos (Serur); Secretaria de Controle Externo de Tomada de Contas Especial (SecexTCE).

Trata-se de embargos de declaração opostos por Eloiza Aparecida Andrade Antunes de Oliveira contra o Acórdão 9341/2020-TCU-Primeira Câmara, que negou provimento ao recurso de reconsideração interposto contra decisão que a condenou a ressarcir dano decorrente da execução irregular do Convênio Sert/Sine 141/99, celebrado com a Secretaria do Emprego e Relações do Trabalho do Estado de São Paulo (Sert/SP) .
Em síntese, a embargante alega contradição quanto ao reconhecimento da prescrição do débito, considerando tese firmada pelo Supremo Tribunal Federal (STF) e a Lei 9.873/1999.
A prescrição foi alegada no recurso de reconsideração e devidamente enfrentada pelo voto condutor da decisão embargada, considerando as teses fixadas pelo STF e a legislação vigente.
Ademais, a contradição a ser sanada via embargos declaratórios é interna ao julgado, não cabendo argui-la em relação a decisões anteriores do TCU ou de outros Tribunais. 
A recorrente pretende, na verdade, rediscutir o mérito da questão, para que o TCU reconheça a prescrição do débito que lhe foi imputado, mediante embargos de declaração, via que não se presta a tal finalidade.
Do exposto, conheço e rejeito os embargos de declaração opostos por Eloiza Aparecida Andrade Antunes de Oliveira e voto para que o Tribunal adote o acórdão que submeto à apreciação do Colegiado.
TCU, Sala das Sessões Ministro Luciano Brandão Alves de Souza, em 26 de janeiro de 2021.
WALTON ALENCAR RODRIGUES 
Relator